【裁判字號】    89,上訴,2085
【裁判日期】    890509
【裁判案由】    山坡地保育利用條例
【裁判全文】
臺灣高等法院刑事判決                          八十九年度上訴字第二０八五號
    上  訴  人
    即  被  告  丙○○
右上訴人，因違反山坡地保育利用條例案件，不服台灣基隆地方法院，八十八年度訴
字第五一六號，中華民國八十九年五月九日第一審判決（起訴案號：台灣基隆地方法
院檢察署八十八年度偵字第一八二七號），提起上訴，本院判決如左：
    主  文
原判決撤銷。
丙○○違反在公有及他人山坡地內，擅自從事建築用地之開發之規定，處有期徒刑陸
月，緩刑年。
如附圖編號Ａ、Ｂ、Ｃ部分所示面積零點零貳貳公頃之房屋及編號Ｄ部分所示面積零
點零零零玖公頃之水泥地均沒收。
    事  實
一、丙○○明知座落臺北縣瑞芳鎮○○○段一一、一四地號土地，分別係林恩生所有
    及蔡嬌娥、蔡玉、蔡治林、蔡銀隆、楊永安、蔡梓、蔡淑惠、蔡憶眉、蔡美玲、
    楊貴壽、蔡聰德、蔡聰蓮、蔡聰明、卓蔡碧珠、蔡碧華等人分別共有，及二地號
    間之狹長土地係中華民國所有未登錄之土地，均非其所有，上開土地並經行政院
    以六十八年十一月二十一日台六十八經一一七○一號函核定、臺灣省政府以六十
    九年二月六日六九府農山字第一二○一六六號公告為法定山坡地範圍，竟意圖為
    自己不法之利益，於八十七年三月間起，未經土地所有權人之同意，擅自在前開
    山坡地從事建築用地之開發，並搭建如附圖編號Ａ、Ｂ、Ｃ所示即門牌號碼臺北
    縣瑞芳鎮○○○路七十五號房屋，面積為二二○平方公尺，及設置如附圖編號Ｄ
    所示之水泥地，面積為九平方公尺。
二、案經臺北縣政府函送臺灣板橋地方法院檢察署呈請臺灣高等法院檢察署核轉臺灣
    基隆地方法院檢察署檢察官偵查起訴。
    理  由
一、訊據被告丙○○固坦承座落臺北縣瑞芳鎮○○○段一一、一四地號土地非其所有
    ，而於右開時地搭建房屋及設置水泥地等情不諱，惟於原審審理時辯稱：伊祖先
    自日據時代起即向地主租地建屋，原有門牌號碼為臺北縣瑞芳鎮○○○路七五號
    之房屋於七十幾年間因颱風毀損，始拆除重建，且不知原有房屋有占用國有未登
    錄土地云云；嗣於上訴本院時改稱：門牌號碼臺北縣瑞芳鎮○○○路七五號建物
    原為何玉鳳所有，八十五年四月一日何玉鳳之養子乙○○將繼承取得之前述房屋
    以三十萬元售予丁○○，丁○○以其子甲○○名義買受，伊為丁○○之弟，丁○○買受後，因該房屋破舊，遂出資由伊修補，並租予伊使用，何玉鳳於日據時代
    即興建房屋，自光復後之三十四年一月繳交房屋稅及支付地主租金，且其使用範
    圍即已包含附圖編號ＡＢＣＤ部分，伊於買受之使用範圍內修補整建，主觀上並
    無不法利益之犯罪故意云云。經查：
(一)座落臺北縣瑞芳鎮○○○段一一、一四地號土地，分別係林恩生所有及蔡嬌娥、
    蔡玉、蔡治林、蔡銀隆、楊永安、蔡梓、蔡淑惠、蔡憶眉、蔡美玲、楊貴壽、蔡
    聰德、蔡聰蓮、蔡聰明、卓蔡碧珠、蔡碧華等人分別共有，如附圖編號Ｂ建物所
    在土地係中華民國所有未登錄之土地，上開土地並經行政院以六十八年十一月二
    十一日台六十八經一一七○一號函核定、臺灣省政府以六十九年二月六日六九府
    農山字第一二○一六六號公告為法定山坡地範圍，被告占用上開土地從事建築用
    地之開發，並在其上建築如附圖編號Ａ、Ｂ、Ｃ所示房屋面積二二０平方公尺及
    設置編號Ｄ所示水泥地九平方公尺之事實，有土地登記簿謄本（見偵字第一八二
    七號卷第十五至二一頁) 、臺北縣政府八十八年十二月一日八八北府農六字第四
    五四一二六號函(見原審卷第十六頁)、臺北縣政府山坡地違規使用查報與取締案
    件會勘紀錄及現場照片在卷足憑（見偵字第二七八四號卷第六頁、第七頁），並
    經臺灣基隆地方法院檢察署檢察官會同臺北縣瑞芳地政事務所測量人員到場勘驗
    、測量明確，製有勘驗筆錄及附圖即臺北縣瑞芳地政事務所土地複丈成果圖在卷
    可稽。被告且自承未知會土地所有權人即在上開土地上搭建房屋及設置水泥地不
    諱。
(二)被告於原審雖辯稱係向地主租地建屋之原有房屋毀損拆除重建，不知該處土地有
    國有未登錄地云云，但始終未言及有買舊屋事，且被告自偵查至原審行辯論歷經
    年餘迄未提出任何對系爭土地有合法使用權源之證明資料，證人即臺北縣瑞芳鎮
    ○○○段一四地號土地之所有權人蔡治林、蔡梓於原審亦到庭證稱該土地持分部
    分，並未同意他人使用，亦未收取任何租金等語明確（見原審卷第二九頁），被
    告嗣於上訴本院後改稱：門牌號碼臺北縣瑞芳鎮○○○路七五號建物原為何玉鳳
    所有，八十五年四月一日何玉鳳之養子乙○○將繼承取得之前述房屋以三十萬元
    售予丁○○，丁○○以其子甲○○名義買受，伊為丁○○之弟，丁○○買受後，
    因該房屋破舊，遂出資由伊修補，並租予伊使用，何玉鳳於日據時代即興建房屋
    ，自光復後之三十四年一月繳交房屋稅及支付地主租金，且其使用範圍即已包含
    附圖編號ＡＢＣＤ部分，伊於買受之使用範圍內修補整建，主觀上並無不法利益
    之犯罪故意云云，並舉證人丁○○、甲○○、乙○○於本院到庭作證附和其說，
    及提出乙○○之戶籍謄本、買賣契約書、租賃契約書為憑，顯係原審查出門牌號
    碼臺北縣瑞芳鎮○○○路七五號建物為何玉鳳所有後，始臨訟勾串上開證人及偽
    作買賣契約書及租賃契約書，藉以證明對系爭房屋有合法使用權源，否則對於案
    情有如此重要之證人及證物，何以歷經年餘之訴訟仍不知提出？是究否有成立本
    件之房屋買賣契約，其真實性已有可疑，退步言，縱上開所辯屬實，然查，依卷
    內所拍攝之現場照片以觀 (見偵字第一八二七號卷第七、八頁），被告係將舊屋
    拆除重建，並非僅對舊屋加以修繕，且門牌號碼臺北縣瑞芳鎮○○○路七十五號
    房屋自三十年一月間開始課稅，納稅義務人為何玉鳳，面積為二十七‧三平方公
    尺，此有臺北縣稅捐稽徵處瑞芳分處八十九年四月十二日八九北稅瑞二字第○二
    八七○號函附房屋（課稅）現值核計表足憑 (見原審卷第四五頁），而被告於八
    十七年三月間所搭建之房屋面積達二二○平方公尺，顯較舊屋範圍擴大，已逾越
    原舊屋所坐落之土地，即非單純修繕舊屋可擬，是被告所辯伊於買受之使用範圍
    內修補整建，主觀上並無不法利益之犯罪故意云云，顯非可採。又依八十七年六
    月十一日臺北縣山坡地違規使用查報與取締案件會勘紀錄及現場拍攝之照片所示
    ，被告尚僅設置水泥平台及水泥柱，嗣臺北縣政府即以被告未先擬具水土保持計
    劃，在臺北縣瑞芳鎮○○○段十一地號山坡地及旁未登錄地開挖整地舖設水泥平
    台及水泥地為由，於八十七年七月一日以八七北府農六字第一九九一五○號函文
    被告提出合法使用證明文件，有上開函文影本附卷可參，足見被告於臺北縣政府
    取締時已知悉系爭土地內含有國有未登錄地，其仍繼續施工完成如附圖所示Ａ、
    Ｂ、Ｃ之房屋，其辯稱不知有占用國有未登錄地云云，核與事實不符，亦不足採
    。是綜上所述，本件事證明確，被告犯行堪可認定。
二、查被告擅自在公有及他人山坡地從事建築用地之開發，並在其地上建築房屋及設
    置水泥地之行為，核其所為，係違反山坡地保育利用條例第十條、第九條第五款
    之規定，應論以第三十四條第一項之罪。被告之行為雖亦該當於刑法之竊佔罪，
    惟山坡地保育利用條例第三十四條第一項之罪為刑法之特別法，應優先刑法而適
    用，不再論竊佔罪，附此敘明。原審予以被告論罪科刑，固非無見，惟查，山坡
    地保育利用條例第三十四條第一項規定係以違反同法第十條規定為其犯罪構成要
    件，而依第十條規定：「在公有或他人山坡地內，不得擅自墾殖、占用或從事前
    條第一款至第九款之開發、經營或使用。」並無在公有或他人山坡地內，不得擅
    自設置工作物之規定，原判決主文載為「在公有及他人山坡地內，擅自設置工作
    物」，於法即有未合；又如附圖編號Ａ、Ｂ、Ｃ部分所示面積為零點零貳貳公頃
    ，原判決主文載為零點零零貳貳公頃之房屋沒收，亦有違誤。被告上訴意旨猶執
    陳詞否認犯罪，雖不足取，惟原判決既有可議，應由本院將原判決撤銷改判。爰
    審酌被告犯罪之動機、手段、目的，為一己之利，擅自使用山坡地所造成之危害
    及犯罪後態度等一切情狀，量處如主文第二項所示之刑。末查被告前未曾受有期
    徒刑以上刑之宣告，有台灣基隆地方法院檢察署刑案資料查註紀錄表及本院被告
  全國前案紀錄表在卷可稽，經此次起訴審判後，當能知所警惕，信無再犯之虞，
    本院認所宣告之刑以暫不執行為適當，併予諭知緩刑三年，以啟自新。至如附圖
    編號Ａ、Ｂ、Ｃ部分所示面積零點零貳貳公頃之房屋及編號Ｄ部分所示面積零點
    零零零玖公頃之水泥地如附圖編號Ａ、Ｂ、Ｃ部分所示土地上之房屋及編號Ｄ部
    分所示土地上之水泥地，係被告犯山坡地保育利用條例第三十四條第一項之罪之
    工作物，均應依同條例第五項之規定宣告沒收。
據上論斷，應依刑事訴訟法第三百六十九條第一項前段、第三百六十四條、第二百九
十九條第一項前段，山坡地保育利用條例第十條、第九條第五款、第三十四條第一項
、第五項，刑法第十一條前段、第七十四條第一款，判決如主文。
本案經檢察官鍾鳳玲到庭執行職務。
中    華    民    國    八十九    年       十       月      二十六      日
                            臺灣高等法院刑事第七庭
                                審判長法  官  吳  啟  民
                                      法  官  林  瑞  斌
                                      法  官  蘇  隆  惠
右正本證明與原本無異。
如不服本判決應於收受送達後十日內向本院提出上訴書狀，其未敘述上訴之理由者並
得於提起上訴後十日內向本院補提理由書（均須按他造當事人之人數附繕本）。
                                      書記官  周  素  秋
中    華    民    國    八十九    年       十       月       三十       日
附錄本案論罪科刑法條全文：
山坡地保育利用條例第九條：
在山坡地為下列經營或使用，其土地之經營人、使用人或所有人，於其經
營或使用範圍內，應實施水土保持之處理與維護︰
一  宜農、牧地之經營或使用。
二  宜林地之經營、使用或採伐。
三  水庫或道路之修建或養護。
四  探礦、採礦、採取土石、堆積土石或設置有關附屬設施。
五  建築用地之開發。
六  公園、森林遊樂區、遊憩用地、運動場地或軍事訓練場之開發或經營
    。
七  墳墓用地之開發或經營。
八  廢棄物之處理。
九  其他山坡地之開發或利用。
山坡地保育利用條例第十條：
在公有或他人山坡地內，不得擅自墾殖、占用或從事前條第一款至第九款之開發、經


司法院資訊處製作；財團法人民間司法改革基金會備份。
